臺灣臺中地方法院刑事判決
                                      110年度金訴字第1號
公  訴  人  臺灣臺中地方檢察署檢察官
被      告  莊盂紓

                    住彰化縣○○鄉○○村○○巷0號之0                     
上列被告因詐欺等案件，經檢察官提起公訴（109年度偵字第377
30號），被告於準備程序中就被訴事實為有罪之陳述，經告以簡
式審判之旨，並聽取意見後，經本院合議庭裁定由受命法官獨任
行簡式審判程序，判決如下
    主    文
莊盂紓犯三人以上共同詐欺取財罪，處有期徒刑壹年，併科罰金
新臺幣壹萬元，罰金如易服勞役，以新臺幣壹仟元折算壹日。另
案扣押之HUAWEI手機壹支(含SIM卡壹張）沒收；未扣案之犯罪所
得新臺幣壹仟元沒收，於全部或一部不能沒收或不宜執行沒收時
，追徵其價額。
    犯罪事實
一、莊盂紓於民國109年8月19日，因陳旭峰之招募而加入陳旭峰
    、真實姓名年籍不詳、綽號「白胖子」、「毛線」等之成年
    男子所屬具有持續性、牟利性及結構性之詐欺集團（所犯參
    與犯罪組織部分另由臺灣彰化地方法院審判決確定），擔任
    持金融卡至自動櫃員機提領詐欺所得之車手，並約定莊盂紓
    可獲取所提領款項之1％為報酬。嗣莊盂紓與陳旭峰、「白胖
    子」、「毛線」及該集團內其他成員共同意圖為自己不法之
    所有，基於加重詐欺取財及洗錢之犯意聯絡，由不詳詐欺集
    團成員於109年8月28日上午10時許，假冒係蘇秀琴配偶之友
    人雷春蘭，撥打電話向蘇秀琴詐稱：有急用欲借款新臺幣（
    下同）10萬元云云，致蘇秀琴及其配偶陷於錯誤，於同日上
    午10時30分，至位在臺中市○○區○○路0段000號中國信託商業
    銀行文心分行臨櫃匯款10萬元至曾紹賢（另由臺灣屏東地方
    檢察署偵辦中）申辦之中國信託商業銀行帳號000000000000
    號帳戶（下稱曾紹賢中信銀帳戶）。莊盂紓係於109年8月27
    日晚間接獲綽號「毛線」之人以通訊軟體「蝙蝠」之指示，
    而至位在彰化縣埔心鄉太平村太平路上之埔心鄉立公園內男
    廁，拿取不詳之詐欺集團成員自廁所縫隙傳遞之提款卡，再
    於翌（28）日上午接獲綽號「白胖子」之人指示需提款後，
    莊盂紓即向「白胖子」稱其欲至臺中提款，並於同日上午11
    時17分許至同日上午11時20分許間，至位在臺中市○○區○○路
    00號全家便利商店臺中北屯店內所設置之自動櫃員機，接續
    提領共計99,000元得手，並於當日在領款地點附近不詳地點
    將上揭贓款全數交予陳旭峰，而掩飾詐欺犯罪所得之本質及
    去向，復於當日與陳旭峰相約至位在臺中市○區○○路00號地
    下1樓之湯姆熊遊戲場樓梯間向陳旭峰領取1000元之報酬。
    嗣經警方調閱監視器始查知上情（陳旭峰涉犯加重詐欺等罪
    嫌部分，經本院110年度金訴字第613號判處有期徒刑壹年壹
    月，併科罰金新臺幣壹萬元，罰金如易服勞役，以新臺幣壹
    仟元折算壹日在案）。莊盂紓所有供本案聯絡上游之HUAWEI
    手機壹支(含SIM卡壹張），因另案經彰化縣警察局員林分局
    查扣在案。
二、案經蘇秀琴訴由臺中市政府警察局第二分局移送臺灣臺中地
    方檢察署檢察官偵查起訴。
    理    由
一、按除被告所犯為死刑、無期徒刑、最輕本刑為3 年以上有期
    徒刑之罪或高等法院管轄第1審案件者外，於第273條第1項
    程序進行中，被告先就被訴事實為有罪之陳述時，審判長得
    告知被告簡式審判程序之旨，並聽取當事人及辯護人之意見
    後，裁定進行簡式審判程序；除簡式審判程序、簡易程序及
    第376條第1款、第2款所列之罪之案件外，第1審應行合議審
    判，刑事訴訟法第273條之1第1項、第284條之1分別定有明
    文。本件被告莊盂紓係涉死刑、無期徒刑、最輕本刑為3年
    以上有期徒刑之罪或高等法院管轄第1審案件以外之罪，並
    於本院行準備程序時就被訴事實為有罪之陳述，本院合議庭
    依前揭規定，經評議結果，裁定改由受命法官獨任行簡式審
    判程序進行審理，是本件之證據調查，依刑事訴訟法第273
    條之2規定，不受同法第159條第1項、第161條之2、第161條
    之3、第163條之1及第164條至第170條規定之限制，合先敘
    明。
二、上開犯罪事實，業據被告莊盂紓於警詢、偵查、本院準備程
    序、訊問及審理程序坦承不諱（見偵卷第25-33、85-88頁；
    本院卷第154、288、327、334-335頁），核與證人即告訴人
    蘇秀琴於警詢之指訴（見偵卷第41-43頁）相符，並有職務
    報告書、莊盂紓之指認犯罪嫌疑人紀錄表、中信銀新臺幣存
    提款交易憑證及109年5月1日至109年9月30日存款交易明細
    、莊盂紓自曾紹賢中信銀帳戶提領明細、全家便利商店臺中
    北屯店監視器影像翻拍畫面截圖、帳戶個資檢視、臺中市政
    府警察局第五分局四平派出所受理詐騙帳戶通報警示簡便格
    式表、臺灣彰化地方檢察署檢察官109年度偵字第9317號等
    起訴書、臺灣高等法院被告前案紀錄表及本院110年度金訴
    字第613號判決在卷佐證（以上見偵卷第23、35-39、57-71
    頁；本院卷第21-58、227-229頁），足徵被告莊盂紓任意性
    自白確與事實相符，堪以採信。本案事證已臻明確，被告莊
    盂紓犯行洵堪認定。
三、論罪科刑：
(一)按洗錢防制法第15條之特殊洗錢罪，係在無法證明前置犯罪
    之特定不法所得，而未能依洗錢防制法第14條之一般洗錢罪
    論處時，始予適用。倘能證明人頭帳戶內之資金係前置之特
    定犯罪所得，即應逕以一般洗錢罪論處，自無適用特殊洗錢
    罪之餘地。例如詐欺集團向被害人施用詐術後，為隱匿其詐
    欺所得財物之去向，而令被害人將其款項轉入該集團所持有
    、使用之人頭帳戶，並由該集團所屬之車手前往提領詐欺所
    得款項得逞，檢察官如能證明該帳戶內之資金係本案詐欺之
    特定犯罪所得，即已該當於洗錢防制法第14條第1項之一般
    洗錢罪；至若無法將人頭帳戶內可疑資金與本案詐欺犯罪聯
    結，而不該當第2條洗錢行為之要件，當無從依洗錢防制法
    第14條第1項之一般洗錢罪論處，僅能論以洗錢防制法第15
    條第1項之特殊洗錢罪。另過去實務雖認為，行為人對犯特
    定犯罪所得之財物或利益作直接使用或消費之處分行為，或
    僅將自己犯罪所得財物交予其他共同正犯，祇屬犯罪後處分
    贓物之行為，非本條例所規範之洗錢行為，惟依修正後洗錢
    防制法規定，倘行為人意圖掩飾或隱匿特定犯罪所得來源，
    而將特定犯罪所得直接消費處分，甚或交予其他共同正犯，
    而由共同正犯以虛假交易外觀掩飾不法金流移動，即難認單
    純犯罪後處分贓物之行為，應仍構成洗錢防制法第2條第1或
    2款之洗錢行為（最高法院108年度台上字第1744號判決意旨
    參照）。
(二)是核被告莊盂紓所為係犯刑法第339條之4第1項第2款之三人
    以上共同詐欺取財罪及洗錢防制法第14條第1項之一般洗錢
    罪。
(三)又共同正犯之成立，只須具有犯意之聯絡，行為之分擔，既
    不問犯罪動機起於何人，不必每一階段犯行，均經參與。再
    共同正犯之意思聯絡，原不以數人間直接發生者為限，即有
    間接之聯絡者，亦包括在內，如甲分別邀乙、丙犯罪，雖乙
    、丙彼此無直接之聯絡，亦無礙於其為共同正犯之成立。又
    共同正犯，係共同實行犯罪行為之人，在共同意思範圍內，
    各自分擔犯罪行為之一部，相互利用他人之行為，以達其犯
    罪之目的，其成立不以全體均參與實行犯罪構成要件之行為
    為要件，其行為分擔，亦不以每一階段皆有參與為必要，倘
    具有相互利用其行為之合同意思所為，仍應負共同正犯之責
    （最高法院34年上字第862號、77年台上字第2135號、99年
    度台上字第1323號刑事判決意旨參照）。本案被告
　　莊盂紓雖未親自參與撥打電話詐騙告訴人之行為，惟其加入
    「白胖子」、「毛線」及陳旭峰等人所屬之詐欺集團擔任提
    款車手，被告莊盂紓所為核屬集團成員基於共同犯意聯絡所
    為之行為分擔，且被告莊盂紓前揭參與部分為該詐欺集團犯
    罪歷程不可或缺之重要環節，足徵被告莊盂紓係以自己犯罪
    之意思而參與本案，即令被告莊盂紓並未與其他負責以取得
    他人向金融機構申請開立之帳戶金融卡或撥打詐騙電話之成
    員謀面或直接聯繫，亦無礙於其共同參與犯罪之認定。是以
    ，被告莊盂紓與「白胖子」、「毛線」及陳旭峰等人暨其等
    所屬詐欺集團之其他不詳姓名、年籍成員間，就上開加重詐
    欺取財、洗錢之犯行，有犯意聯絡及行為分擔，為共同正犯
    。
(四)被告莊盂紓係以一行為同時觸犯三人以上共同詐欺取財及一
    般洗錢罪，為想像競合犯，應從一重依三人以上共同詐欺取
    財罪處斷。
(五)刑法上之接續犯，係指以單一行為，經數個階段，持續侵害
    同一法益而言；如數行為於同時同地或密切接近之時地實施
    ，侵害同一之法益，各行為之獨立性極為薄弱，依一般社會
    健全觀念，在時間差距上，難以強行分開，在刑法評價上，
    以視為數個舉動之接續施行，合為包括之一行為予以評價，
    較為合理，則屬接續犯，而為包括之一罪。被告莊盂紓
　　對於被害人遭詐騙之款項，分多次於密接之時地持續提領，
    係侵害被害人之同一財產法益，應構成接續犯之實質上一罪
    。
(六)按想像競合犯之處斷刑，本質上係「刑之合併」。其所謂從
    一重處斷，乃將想像競合犯組成之評價上數罪，合併為科刑
    一罪，其所對應之刑罰，亦合併其評價上數罪之數法定刑，
    而為一個處斷刑。易言之，想像競合犯侵害數法益者皆成立
    犯罪，論罪時必須輕、重罪併舉論述，同時宣告所犯各罪名
    ，包括各罪有無加重、減免其刑之情形，亦應說明論列，量
    刑時併衡酌輕罪部分量刑事由，評價始為充足，然後依刑法
    第55條前段規定「從一重處斷」，非謂對於其餘各罪可置而
    不論。因此，法院決定處斷刑時，雖以其中最重罪名之法定
    刑，做為裁量之準據，惟於裁量其輕重時，仍應將輕罪合併
    評價在內（最高法院108年度台上字第4405、4408號判決意
    旨）。查被告莊盂紓於警詢、偵查、本院準備程序及審理時
    均坦承本案參與洗錢之事實，已如前述，原應依洗錢防制法
    第16條第2項之規定，就其所犯一般洗錢部分減輕其刑，惟
    依照前揭說明，被告莊盂紓犯行應從一重論處加重詐欺取財
    罪，故就其此部分想像競合輕罪得減刑部分，本院於依照刑
    法第57條量刑時，將併予審酌。
(七)爰審酌被告莊盂紓正值青壯之年，竟不思循正當途徑賺取錢
    財而參與詐欺犯罪集團，貪圖可輕鬆得手之不法利益，價值
    觀念偏差，且造成社會信任感危機，損害被害人之財產法益
    ，行為實值非難，且尚未與被害人蘇秀琴和解，惟其犯後自
    始坦承犯行，顯具有悔意，及其自陳國中結業，未婚，有一
    個八歲，現在懷孕，目前在家做手工，每月月薪約1至2千元
    ，要扶養肚子裡的小孩，8 歲小孩目前在安置機構之智識程
    度、經濟及家庭生活狀況，兼衡被告莊盂紓本案之犯罪動機
    、手段、參與程度、擔任之角色、所生危害及前科素行等一
    切情狀，量處如主文所示之刑，併科罰金刑部分，並諭知易
    服勞役之折算標準，以示懲儆。
四、沒收部分：
(一)被告係以其所有HUAWEI手機壹支(含SIM卡壹張）聯繫詐欺集
    團成員，業據其於警詢及本院審理時供明在卷（見偵卷第31
    頁；本院卷第335頁），爰依刑法第38條第2項前段規定宣告
    沒收。
(二)被告莊盂紓於本案獲得1000元報酬，業據其於本院審理時供
    明在卷（見本院卷第335頁），爰依刑法第38條之1第1項及
    第3項規定宣告沒收，併諭知於全部或一部不能沒收或不宜
    執行沒收時，追徵其價額。
(三)洗錢行為標的部分：洗錢防制法第18條規定：「犯第14條之
    罪，其所移轉、變更、掩飾、隱匿、收受、取得、持有、使
    用之財物或財產上利益，沒收之；犯第15條之罪，其所收受
    、持有、使用之財物或財產上利益，亦同。」，且依刑法施
    行法第10之3條規定，洗錢防制法關於沒收之規定應優先於
    刑法相關規定。亦即就洗錢行為標的之財物或財產上利益，
    均應依洗錢防制法第18條規定予以沒收；至洗錢行為本身之
    犯罪所得或犯罪工具之沒收，以及發還被害人及善意第三人
    之保障等，即適用104年12月30日及105年6月22日修正公布
    之中華民國刑法沒收專章之規定。而洗錢防制法第18條第1
    項乃採義務沒收主義，只要合於前述規定，法院固應即為相
    關沒收之諭知。然該洗錢行為之標的是否限於行為人所有者
    始得宣告沒收，法無明文，實務上一向認為倘法條並未規定
    「不問屬於犯罪行為人與否均沒收」時，自仍以屬於被告所
    有者為限，始應予沒收，此可由毒品危害防制條例第19條第
    1項就犯特定毒品犯罪所用、所得之物義務沒收適用上，因
    法條亦無「不問屬於犯罪行為人與否」之規定，實務亦均以
    屬於被告所有者為限，始應予以沒收追徵，本院認在洗錢防
    制法並未規定「不問屬於犯罪行為人與否」情形下，自宜從
    有利於被告之認定，仍應以該沒收標的屬行為人所有者始得
    宣告沒收。經查，被告莊盂紓自提款機所提款項，已交付上
    手陳旭峰，再轉交予詐欺集團其他上手，已如前述。準此以
    言，被告莊盂紓此部分實際提領交付而隱匿之款項，非被告
    所有或取得事實上之處分權，揆諸前揭說明，自無從適用上
    開洗錢防制法之特別沒收規定，併予指明。
據上論斷，應依刑事訴訟法第273條之1第1項、第299條第1項前
段，洗錢防制法第14條第1項，刑法第11條、第28條、第339條之
4第1項第2款、第55條、第42條第3項、第38條第2項前段、第38
條之1第1項、第3項，刑法施行法第1條之1第1項，判決如主文。
本案經檢察官林芳瑜提起公訴，檢察官謝賴銓到庭執行職務。
中　　華　　民　　國　  110　　年　　11　　月　　30　日
                  刑事第五庭    法  官  黃龍忠
以上正本證明與原本無異。
如不服本判決應於收受判決後20日內向本院提出上訴書狀，並應
敘述具體理由；其未敘述上訴理由者，應於上訴期間屆滿後20日
內向本院補提理由書（均須按他造當事人之人數附繕本）「切勿
逕送上級法院」。
告訴人或被害人如不服判決，應備理由具狀向檢察官請求上訴，
上訴期間之計算，以檢察官收受判決正本之日起算。
                                書記官  華鵲云
中　　華　　民　　國　  110　　年　　11　　月　　30　日
附錄論罪科刑法條
中華民國刑法第339條之4
犯第 339 條詐欺罪而有下列情形之一者，處 1 年以上 7 年以
下有期徒刑，得併科 1 百萬元以下罰金：
一、冒用政府機關或公務員名義犯之。
二、三人以上共同犯之。
三、以廣播電視、電子通訊、網際網路或其他媒體等傳播工具，
    對公眾散布而犯之。
前項之未遂犯罰之。
洗錢防制法第14條
有第二條各款所列洗錢行為者，處 7 年以下有期徒刑，併科新
臺幣 5 百萬元以下罰金。
前項之未遂犯罰之。
前二項情形，不得科以超過其特定犯罪所定最重本刑之刑。